臺灣臺北地方法院民事判決　　　　　　 93年度重訴字第562號
原　　　告　慶豐富實業股份有限公司
法定代理人　丙○○
訴訟代理人　張炳煌律師
　　　　　　余青慧律師
　　　　　　葉至上律師
被　　　告　達美迪亞國際有限公司
法定代理人　甲○○
訴訟代理人　陳明正律師
上列當事人間債務人異議之訴事件，本院於民國94年 8月26日言
詞辯論終結，判決如下：
    主      文
確認被告持有原告於民國九十一年二月四日所簽發，民國九十三
年二月一日到期，票面金額新臺幣壹仟零伍拾萬元，票據號碼CH
四三三七Ｏ一號之本票乙紙，票據權利不存在。
本院九十三年度執字第一三七九六號強制執行事件所為之執行程
序應予撤銷。
原告其餘之訴駁回。
訴訟費用由被告負擔二分之一，餘由原告負擔。
原告假執行之聲請駁回。
    事實及理由
甲、程序方面：
    按訴狀送達後，原告不得將原訴變更或追加他訴，但擴張應
    受判決事項之聲明者，不在此限。民事訴訟法第255條第1項
    第 3款定有明文。本件原告原起訴主張，被告應給付原告美
    金30萬元及自民國91年2月7日起至清償日止，按週年利率5%
    計算之利息；嗣於94年 7月22日以訴狀更正其聲明為，被告
    應給付原告美金30萬元及自91年2月7日起至清償日止，按週
    年利率5%計算之利息，並得於給付時按臺灣銀行牌告美金賣
    出匯率折算新臺幣給付之。核屬擴張應受判決事項之聲明，
    揆諸首揭規定，原告所為訴之變更，合於法律規定，應予准
    許。
乙、實體方面：
一、原告主張：兩造於91年2月4日簽訂「中國大陸及臺灣地區MA
    XFIELD PARRISH藝術系列商品授權契約書」及「美國地區MA
    XFIELD PARRISH藝術系列商品授權契約書」 2份契約書（下
    稱授權契約書），由被告授權原告使用「MAXFIELD PARRISH
    」商標（下稱系爭商標），而被告則係向美國ARTShows and
    Products Corporation（簡稱AsaP）取得系爭商標使用授權
    。上開 2份契約書均係被告授權原告使用系爭商標於約定商
    品之上，僅授權使用區域不同（一為中國大陸及臺灣地區，
    另一為美國地區），授權期間均自91年2月1日至94年 8月31
    日止，權利金各為美金30萬元。原告於簽約後 3日內即於91
    年2月6日、7日，依約匯入2份授權書所定權利金總額之50%
    即美金30萬元至被告指定帳戶（被告公司負責人甲○○之配
    偶趙美珍在臺灣銀行之000000000000號外幣綜合存款帳戶）
    ，並開立於91年2月4日所簽發，93年2月1日到期，票面金額
    新臺幣（下同）1050萬元，票據號碼CH433701號之本票 1紙
    （下稱系爭本票）予被告，作為支付2份契約書其餘50%之權
    利金。詎被告簽約並取得美金30萬元權利金後，未依授權契
    約書第 9條規定，提供原告與產品有關之圖樣、設計、造形
    、照片或他資料，亦未依雙方協議共同負擔設計師Deborah
    之設計費，且原告依授權契約書第12條將所開發之產品送交
    被告審核時，被告亦未依約在15日內回覆其審核結果，以致
    原告未能於簽訂授權契約書後 9個月內正式製造授權商品，
    故依授權契約書第11條第1項規定，系爭2份授權契約應於簽
    約日後 9個月屆滿時自動解除，惟被告並未將原告開立之本
    票返還，竟向臺灣彰化地方法院聲請裁定准予強制執行（93
    年度票字第247號裁定），復據該裁定經本院 93年度執字第
    13796 號准予給付票款強制執行程序，因系爭本票債權於執
    行名義成立前已有不成立或消滅或妨礙被告請求之事由發生
    ，乃依民法第259條規定聲明：(一) 確認被告對原告無彰化地
    方法院 93年度票字第247號民事裁定主文所載之本票債權存
    在，並撤銷以上開裁定為執行名義之本院93年度執字第1379
    6號給付票款強制執行程序。(二)被告應給付原告美金 30萬元
    及自91年2月7日起至清償日止，按週年利率5%計算之利息，
    並得於給付時按臺灣銀行牌告美金賣出匯率折算新臺幣給付
    之。(三)就第 2項請求，請准宣告供現金或等值華南商業銀行
    無記名可轉讓定期存單為擔保後得為假執行。
二、被告則以：兩造於91年2月4日簽訂授權契約書，原告因而取
    得系爭商標之商標使用權，被告已於 91年11月4日之前依授
    權契約書第 9條規定提供原告與產品有關之圖樣、設計、造
    型、照片或他資料並協助原告進行產品之開發，原告不但已
    完成商品之樣品開發，並正式製造產品上市販賣，並無原告
    所稱被告違反授權契約書第11條規定之情事，且該條規定依
    當事人之真意應以可歸責於被告之事由致不能完成時，始有
    自動解除契約之可能，斷無履約解約與否全繫於一造當事人
    之意思，原告既已依約使用系爭商標，自須支付權利金並支
    付系爭本票之票款各情，資為抗辯，並聲明：原告之訴駁回
    。
三、兩造不爭執之事實：
  (一)兩造於91年2月4日簽訂2份授權契約書（見卷內第 12頁至第
    29頁），由被告授權原告使用系爭商標，授權期間均為91年
    2月1日至94年8月31日止，權利金各為美金30萬元。
  (二)原告於91年2月6日及7日，依約匯入2份授權契約書所定權利
    金總額之 50%即美金30萬元至被告指定帳戶（被告公司負責
    人甲○○之配偶趙美珍在臺灣銀行之000000000000號外幣綜
    合存款帳戶）（見卷內第30頁、第31頁），並開立系爭本票
    （見卷內第33頁）予被告，作為支付2份契約書其餘50%之權
    利金。
  (三)兩造於91年7月間與共同委請被告推荐之美國設計師Deborah
    設計系爭商標之樣品，並協議共同負擔美金 6萬元之費用。
    原告於91年7月4日、9月2日及12月12日各匯款美金 1萬元至
    被告指定之帳戶（見卷內第98頁、第99頁、第100頁）。
四、本院之判斷：
  (一)被告是否未依系爭授權契約書第9條履行其義務？
    兩造於91年2月4日簽訂之2份授權契約書第9條明文規定，授
    權人（即被告）應提供被授權人（即原告）與產品有關之圖
    樣、設計、造型、照片或他資料，協助被授權人進行產品之
    開發。依上述約定，授權人雖有協助義務，惟其協助義務應
    僅止於提供所約定之資料協助被授權人開發，若被授權人為
    開發產品另外委託他人設計，即便該他人設計之成果不符被
    授權人主觀之期待，究係被授權人與設計者間之問題，被授
    權人不得僅憑設計者所設計之產品不符其需求，即主張授權
    人未盡協助義務。本件原告主張被告未盡上述之協助義務，
    無非以被告未依協議共同負擔設計師 Deborah之設計費，反
    令原告負擔全部，且原告依授權契約書第12條將所開發之產
    品送交被告審核時，被告並未在15日內回覆其審核結果，被
    告當已違反系爭契約第9條，致原告無法於91年11月4日前開
    發製造商品，惟上情已為被告所否認。查，原告既不否認曾
    依被告推荐委託設計師 Deborah設計產品，且已支付設計費
    用；另原告亦不否認被告與原告公司人員曾於91年10月間赴
    美與設計師 Deborah共同商討商品之設計開發（此有被告提
    出原告所不爭執之赴美照片可憑，見卷內第107頁至第117頁
    ），則依上述原告同意委託被告推荐設計師設計產品，且兩
    造曾共同赴美商討設計產品事宜之事實即得認被告應已依系
    爭授權契約書盡其協助義務。此外，原告又未能提出任何證
    據證明原告依授權契約書第12條將所開發之產品送交被告審
    核時，被告並未在15日內回覆其審核結果，是被告已盡系爭
    授權契約書所約定之協助義務，已堪認定。
  (二)系爭授權契約是否解除？
  1.按當事人主張有利於己之事實者，應就其事實有舉證責任，
    民事訴訟法第 277條本文定有明文。本件被告抗辯，原告已
    依授權契約書第11條第1項之約定，於91年11月4日之前完成
    商品之樣品開發並正式製造產品，原告應依系爭授權契約履
    行義務，則被告須就契約仍有效繼續存在之有利於己事實，
    負舉證責任。經查，被告雖提出原告所製造之商品樣品照片
    4 張（見卷內第66頁至第69頁）、被告於市面上購得之原告
    所生產印有系爭商標之寢具照片及發票（見卷內第70頁至第
    81頁）為證，然商品樣品照片上並無生產製造日期，無從證
    明原告乃於91年11月 4日之前完成商品樣品開發並正式製造
    產品之事實；被告於市面上購得之原告所生產印有系爭商標
    之寢具照片及發票，及被告之職員即證人乙○○之證言（見
    卷內第161頁至第162頁），亦僅能證明於93年2月及5月間，
    市面上有販售原告所生產印有系爭商標之寢具，無法證明原
    告已於授權約定書第11條第 1項所約定之期限前完成開發並
    正式生產商品。而依證人丁○○於93年12月 3日於本院言詞
    辯論期日證稱：「（被告所提出市面上購得之原告所生產印
    有系爭商標之寢具照片）是我們公司生產的，時間大約是去
    年（92年）初到年底都有生產，大約生產 100多套……。」
    （見卷內第 180頁）各情，亦不過僅能證明原告曾生產系爭
    商標之商品，無從憑以證明原告已於期限內依約正式製造商
    品。
  2.茲被告既未能舉證證明原告已於91年11月 4日前，完成商品
    之樣品開發並正式製造產品，則依系爭授權契約條款第11條
    第1項約定，系爭契約應即自動解除。
  (三)原告主張依民法第259條規定，請求被告返還美金30萬元，
    有無理由？
  1.系爭授權契約書第11條第1項約定：「倘在本約簽訂日期之9
    個月內，被授權人不依照本約之規定完成商品之樣品開發並
    正式製造產品，本約應即自動解除。」；第3項約定「被授
    權人因違反上述2項規定，而使本合約自動解除，致本約定
    產品開發進度遲延，授權人得將被授權人繳交之簽約金沒收
    ，以做為延誤進度所造成之損失賠償。」，經將上述 2項約
    約定併同觀察即知，僅於被授權人違反第 1項之約定時，授
    權人得將被授權人繳交之簽約金沒收。
  2.本件原告雖主張係因被告未盡協助義務，致未能於91年11月
    4日前開發生產產品，然被告並未違反協助義務，已如前(一)
    所述，原告未能於期限內開發製造產品，應係出於可歸責於
    己之事由，則依系爭授權契約書第11條第 3項之約定，被告
    自得沒收原告已繳交之美金30萬元權利金，原告依民法第25
    9 條（應僅於兩造間無約定解約效果時方有適用）之規定請
    求返還美金30萬元，洵屬無據。
  (四)被告持有系爭本票之票據權利應不存在：
    按依票據法第13條之規定，票據債務人祗不得以自己與發票
    人或執票人之前手間所存抗辯之事由，對抗執票人，若以其
    自己與執票人間所存抗辯之事由資為對抗，則非法所不許，
    最高法院87年度臺簡上字第23號判決，可資參照。查，兩造
    就系爭本票，為直接前後手關係（原告為發票人，被告為受
    款人），原告簽發系爭本票係依約用以給付後續 50%權利金
    予被告，茲系爭授權契約既已於91年11月 4日自動解除，則
    系爭本票之原因關係已不存在，是以原告請求確認被告所提
    有之系爭本票票據權利不存在，有理由，應予准許。
  (五)本院93年度執字第 13796號強制執行事件所為之執行程序應
    予撤銷：
    按執行名義無確定判決同一之效力者，於執行名義成立前，
    如有債權不成立或消滅或妨礙債權人請求之事由發生，債務
    人亦得於強制執行程序終結前提起異議之訴，強制執行法第
    14條第 2項定有明文。被告對原告就系爭本票並無票據債權
    存在既如前述，則本院93年度執字第13796號強制執行事件
    ，自有債權不成立之事由發生，則原告依強制執行法第14
    條第2項規定訴請撤銷本院93年度執字第13796號強制執行事
    件關於原告部分之執行程序，自有所據，應予准許。
五、綜上所述，原告請求確認被告持有系爭本票票據權利不存在
    ，並請求撤銷本院93年度執字第 13796號強制執行事件所為
    之執行程序，洵屬正當，應予准許；其逾此部分之請求，則
    屬無據，應予駁回。又其遭駁回部分，其假執行之聲請，亦
    失所附麗，應予駁回。
六、另關於原告於爭點整理狀及準備 5狀中，所為系爭本票應予
    返還之陳述（見卷內第198頁、第204頁），因未見於訴之聲
    明，並非本件之訴訟標的，本院自無庸加以審酌。又兩造之
    其餘主張陳述及攻防方法，對判決之結果不生影響，爰不一
    一論述，併此敘明。
七、訴訟費用負擔之依據：民事訴訟法第79條前段。
中　　華　　民　　國　　94　　年　　9　　月　　16　　日
                     民事第六庭  法　官　詹駿鴻
以上正本係照原本作成
如對本判決上訴，須於判決送達後20日內向本院提出上訴狀
中　　華　　民　　國　　94　　年　　9　　月　　16　　日
                     　　　　　　書記官　官碧玲
